臺灣新北地方法院民事判決
110年度訴字第2141號
原      告  廖顏碧凰

            廖俊傑  
            詹士智  

被      告  新北市政府

法定代理人  侯友宜  
訴訟代理人  李承志律師
            黃文承律師
上列當事人間請求排除侵害等事件，經本院於民國111年7月28日
言詞辯論終結，判決如下：
    主  文
一、被告應將如附圖編號744⑴所示面積8.78平方公尺之水溝拆除
    、編號744⑵所示面積14.49平方公尺之柏油路刨除，將土地
    返還予原告廖顏碧凰。
二、被告應將如附圖編號744-1⑴所示面積1.58平方公尺之水溝拆
    除、編號744-1⑵所示面積1.94平方公尺之柏油路刨除，將土
    地返還予原告詹士智及其他共有人。
三、被告應將如附圖編號744-2⑴所示面積2.08平方公尺之水溝拆
    除、編號744-2⑵所示面積2.54平方公尺之柏油路刨除，將土
    地返還予原告廖俊傑。
四、訴訟費用由被告負擔。
五、本判決第一項於原告廖顏碧凰以新臺幣參拾肆萬柒仟元為被
    告供擔保後，得假執行。但被告以新臺幣壹佰零肆萬貳仟元
    為原告廖顏碧凰預供擔保後，得免為假執行。
六、本判決第二項於原告詹士智以新臺幣伍萬參仟元為被告供擔
    保後，得假執行。但被告以新臺幣壹拾伍萬捌仟元為原告詹
    士智預供擔保後，得免為假執行。
七、本判決第三項於原告廖俊傑以新臺幣陸萬玖仟元為被告供擔
    保後，得假執行。但被告以新臺幣貳拾萬柒仟元為原告廖俊
    傑預供擔保後，得免為假執行。
    事實及理由
一、原告主張：
　㈠分割前之新北市○○區○○段000號（重測前為大湖段嵌腳小段39
    7-19地號，分割自大湖段崁腳小段397-8地號），於108年1
    月間調處分割後，由原告廖顏碧凰取得分割後之新北市○○區
    ○○段000地號土地，原告廖俊傑取得分割出之同段744-2地號
    土地，原告廖顏碧凰、廖俊傑就上開土地之權利範圍均為全
    部；原告詹士智則嗣後買受取得分割出之同段744-1地號土
    地，而為該地號之共有人，應有部分為四分之一（上開分割
    後744地號、744-1地號、744-2地號三筆土地，以下合稱系
    爭土地）。
　㈡原告廖俊傑於108年11月間購置上開744-2地號土地後，於辦
    理土地鑑界時，發現新北市鶯歌區永利街（下稱永利街）之
    柏油路面及排水溝竟越界修築至原告三人所有之系爭土地範
    圍内，原告三人曾於所有之系爭土地範圍内設置圍籬及電動
    栅攔，以維土地使用權利，詎竟遭被告判定為阻礙市區道路
    ，並處分原告等三人應將圍籬及電動栅欄拆除，而於原告三
    人提起訴願後，被告機關竟認永利街為公用地役關係。
　㈢永利街係依改制前臺北縣政府之所擬具之臺北縣鶯歌鎮都市
    計畫案所計畫修築之計畫道路，坐落於重測前之大湖段崁腳
    小段397-7、397-10、397-12地號，即現今之昌福段765、76
    7、766地號。而查，該重測前之大湖段崁腳小段397-7地號
    、397-10地號、397-12地號，均是變更地目為道路用地，而
    於64年間自同段397-5地號、397地號、397-1地號分割而出
    ，再經臺北縣政府於78年4月26日以41047號公告徵收作為道
    路用地，而上開道路用地於徵收後，遲至83年7月間始由改
    制前之臺北縣鶯歌鎮公所開始為道路修築，而成永利街。
  ㈢永利街在83年開設前為一荒地，並無供通行之事實，鶯歌鎮
    公所開始修築永利街後，因該道路另側有坡崁落差，竟未得
    分割前昌福段744地號土地所有權人同意，將靠近永利街道
    路另一側之系爭土地均納入道路範圍，而偏設道路。被告於
    修築永利街時，占用原告所有之系爭土地，並用以設置水溝
    ，則占用部分並無所謂「供通行之用」，自不構成公用地役
    關係。鶯歌鎮公所於83年間修築永利街之計畫道路時，非但
    未依都市計畫，以徵收道路用地之土地位置為修設，甚而越
    界而占有系爭土地，衡諸原告僅通常智識之人民，令原告或
    分割前之土地所有權人判斷並確認被告無權占用系爭土地，
    並為即時阻止或拒絕，當屬不可期待。而被告未依都市計畫
    地點、位置開設道路，造成開設道路寬度不足，卻認原告所
    有之系爭土地已屬公用地役關係，用以補足計畫道路寬度，
    要求所有權人忍受犧牲，於法不合。
  ㈣又臺北縣於99年12月25日升格改制為新北市，依地方制度法
    之規定，新北市應概括承受改制前臺北縣鶯歌鎮公所之權利
    義務，而原告三人現已取得系爭土地所有權，故原告三人訴
    請被告刨除越界至原告三人所有系爭土地内之柏油路面及移
    除排水溝，應屬有理由。為此，爰依民法第821條、第767條
    規定請求如訴之聲明。
　㈤聲明：
　⒈被告應將坐落新北市○○區○○段○000○00000地號土地上，如附
    圖所示A、C部分之柏油路面刨除、排水溝移除後，將該土地
    返還予原告廖顏碧凰、廖俊傑。
　⒉被告應將坐落新北市○○區○○段○00000地號土地上，如附圖所
    示B部分之柏油路面刨除、排水溝移除後，將該土地返還予
    原告詹士智及其他共有人。
　⒊訴訟費用由被告負擔。　　　　　
二、被告抗辯：
　㈠本件經檢視89年1月6日之航照圖、98定鶯字第681號建築線指
    示申請書圖，系爭土地至遲於89年即有系爭柏油路面及道路
    附屬之排水溝，並供公眾通行持續至今。縱認系爭土地可能
    因道路開闢偏移，或事後地籍重測偏移，而有使用原告系爭
    土地之事實，然新北市○○區○○段000地號、766地號、767地
    號之土地於78年間即已經徵收，於83年遭開闢為永利街道路
    使用，該道路確有供公眾通行之必要，亦業已供不特定公眾
    通行達20年以上，原告等人亦未曾阻止，又通行至今並未中
    斷，自應認有成立公用地役關係。
　㈡新北市鶯歌區公所僅能確認本案有相關徵收清冊資料，至於
    道路開闢狀況、時間等均回復無相關資料可提供；另新北市
    政府新建工程處，亦回函無相關徵收開闢之資料。是就系爭
    道路是否為原告所稱之「開路施工偏移」，並無任何相關事
    證可茲為憑，被告否認之。
　㈢聲明：
　⒈原告之訴駁回。
　⒉訴訟費用由原告負擔。　 
三、本件經協商整理兩造不爭執之事實：
  ㈠新北市鶯歌區永利街主要坐落該區昌福段765地號，重測前為
    大湖段崁腳小段397-7地號，改制前臺北縣鶯歌鎮公所為辦
    理IV-15道路工程，因而在78年1月31日核准徵收上開土地，
    並於83年間開始作為道路使用。
　㈠系爭土地原為重測前新北市○○區○○段○○○段00000地號，重測
    後為新北市○○區○○段000地號，嗣後並於108年分割為同區段
    744地號、744-1地號、744-2地號。
　㈡原告三人未曾主動提供系爭土地供作道路使用，且查無系爭
    土地原所有權人同意提供系爭土地供作道路使用之證據。
四、本件之爭點：
　  查本件原告主張其所有之系爭土地，部分為被告管理維護之
    新北市鶯歌區永利街道路所占用，且經鋪設柏油及設置水溝
    ，是依民法第767條第1項規定，請求被告將所占用之柏油路
    面刨除、排水溝移除，將系爭土地返還予原告及其共有人，
    而被告對於永利街之部分道路及設置之水溝占用原告所有之
    系爭土地並無爭執，惟抗辯所占用之系爭土地已成立公用地
    役關係，原告不得依上開規定排除及請求返還，是本件爭點
    乃原告所有之系爭土地，是否成立公用地役關係。查：
　㈠原告廖顏碧凰、廖俊傑、詹士智主張其等所有之系爭土地即
    新北市○○區○○段000地號、744-2地號、744-1地號部分土地
    ，為永利街所占用，是經本院囑託新北市樹林地政事務所現
    場測量，認永利街之柏油及所設置之水溝，分別占用系爭土
    地如附圖所示，此有新北市政府樹林地政事務所土地複丈成
    果圖1份附卷可稽（見本院卷第455頁），又經本院至現場履
    勘，該永利街現況為公眾使用之道路，道路一側為停車場，
    停車場與永利街之間則有鋪設水泥，並設置水溝，其上有水
    溝蓋及柏油路，水泥及水溝蓋間則設立鐵絲圍籬；道路另一
    側亦設有鐵欄杆及圍籬，於圍籬外則為具有高低落差約1至2
    公尺之雜草空地，此有本院勘驗筆錄及現場照片為憑（見本
    院卷第433頁、第441至445頁)。是原告主張系爭土地部分已
    是永利街占用，並鋪設有柏油及設置水溝等情，即屬事實。
　㈡而按財產權之保障為我國憲法第15條所明定，僅其行使不得
    妨害公共利益，故人民依法取得之土地所有權，仍受法律之
    保障與限制（憲法第23條、第143條第1項參照）。準此，私
    有土地因公共利益之目的提供公用，而形成公用地役關係，
    土地所有人之財產權，係因負擔特定公共利益目的之社會義
    務而受限制，自應僅在該特定公共利益目的之正當行使狀態
    下，方得限制其權利之行使，倘逾越特定公用目的或為不當
    之行使，不法侵害所有權人之權利，所有權人非不得請求排
    除或賠償損害（最高法院106年度台上字第1009號判決參照
    ）。再者，所謂公用地役關係，乃私有土地而具有公共用物
    性質之法律關係，與民法上地役權之概念有間，久為我國法
    制所承認。既成道路成立公用地役關係，首須為不特定之公
    眾通行所必要，而非僅為通行之便利或省時；其次，於公眾
    通行之初，土地所有權人並無阻止之情事；其三，須經歷之
    年代久遠而未曾中斷，所謂年代久遠雖不必限定其期間，但
    仍應以時日長久，一般人無復記憶其確實之起始，僅能知其
    梗概（例如始於日據時期、八七水災等）為必要（司法院大
    法官釋字第400號理由書參照）。
　㈢本件被告辯稱如附圖所示744⑴、744⑵、744-1⑴、744-1⑵、744
    -2⑴、744-2⑵土地已成立公用地役關係，而為不特定公眾通
    行所必要等語，然查，上開土地雖均經修築為永利街西側之
    一部，且於該處鋪設之柏油路面，然觀諸上開測量結果，僅
    永利街之西側一部占用系爭土地，而查，原告自始主張永利
    街為屬一寬約8.5公尺之雙向道路（參本院卷第555頁照片）
    ，此為被告所不爭執，則由該道路之寬度與所占用系爭土地
    之比例以觀，該占用部分是否係供不特定公眾通行所必要，
    已屬有疑。再者，占用系爭土地之永利街柏油路更為西側處
    ，其所設置之水溝及鋪設之水溝蓋，其目的乃係為該地區排
    水所用，該設置顯非供不特定之公眾通行所必要。
　㈣又被告固然抗辯於通行之初，原告等人並無阻止情事，亦無
    阻止通行致中斷供公眾通行之事實，且系爭土地供不特定多
    數人通行已有數年，確有公用地役關係等語。然查，系爭土
    地於分割前均屬新北市○○區○○段000地號，又該分割前之744
    地號於重測前為大湖段崁腳小段397-19地號，而該397-19地
    號則分割自大湖段崁腳小段397-8地號，此有土地登記謄本
    第三類謄本3份附卷可稽（見本院卷第21至27頁）。是系爭
    土地於重測前即為大湖段崁腳小段397-8地號，分割後則為
    大湖段崁腳小段397-19地號。再由改制前臺北縣政府78年9
    月4日78北府地四字第2265843號函，其發文對象為「土地所
    有權人」，主旨則為「茲訂於78年10月13日上午9時30至下
    午1時，在鶯歌鎮公所發放Ⅳ-14、Ⅳ-15、Ⅳ-17、Ⅳ-18號道路
    工程徵收土地地價及地上物補償費」，此有上開函文影本1
    份附卷可稽（見本院卷第153頁），又本件永利街即為改制
    前臺北縣鶯歌鎮公所辦理之前開Ⅳ-15道路工程，經改制前臺
    北縣政府78年4月26日北府地字第41047號公告徵收，此亦有
    新北市政府地政局110年11月29日函1件附卷可稽（見本院卷
    第377頁）。是足認該Ⅳ-15道路即現今之新北市鶯歌區永利
    街，而該時為永利街之闢建，於78年4月公告徵收大湖段崁
    腳段397-7地號等土地，於同年10月間發放徵收補償金予大
    湖段崁腳段397-7地號等地號之所有權人。是於78年10月間
    ，鶯歌鎮公所既仍有發放徵收補償金之作業，堪認於78年10
    月間，永利街尚未開始闢建。
　㈤復由原告所提出之83年11月13日農林航空測量所拍攝之系爭
    土地空照圖，可見於83年永利街即已闢建完成（見本院卷第
    337頁），此亦為被告所不爭執，從而，本件亦足認永利街
    係於78年10月迄至83年11月期間闢建完成。而被告固然以上
    詞抗辯，然被告就系爭土地經被告占用後迄今，均無人阻止
    或經系爭土地所有權人同意使用乙節，即應舉證以佐其實，
    惟被告就此僅是陳述查無主動同意提供系爭土地供作道路使
    用之證據，並未就系爭土地之歷次所有人均無阻止被告使用
    乙節有何舉證。再查，系爭土地經新北市樹林地政事務所上
    開測量結果，可知永利街確有占用系爭土地之事實，惟所占
    用處為道路西側部分，占用面積則有7％至11％，所占用者並
    非原告土地之全部，則系爭土地之該時所有權人是否已確實
    知悉永利街闢建完成後有占用其部分私有土地，而無阻止情
    事，即屬有疑。況原告主張，永利街闢建後，分割前之昌福
    段744號土地所有人陳純安曾於97年2月間向臺北縣鶯歌鎮公
    所主張經96年6月13日之鑑界，已確認永利街占用其私人土
    地，而申請臺北縣鶯歌鎮公所還地於民，並經臺北縣鶯歌鎮
    公所於97年5月19日回復陳純安將定期至現場與勘，此有臺
    北縣鶯歌鎮公所函及陳純安之申請書各1份附卷可稽（見本
    院卷第417至419頁），雖新北市鶯歌區公所再行回復後續並
    無相關會勘資料留存（見本院卷第525頁），原告則主張因
    陳純安嗣後死亡，而未有進一步處理等語，然無論如何，上
    開函文已足證明，永利街於78年10至迄至83年11月間闢建完
    成後，遭占用之分割前昌福段744號土地所有人，並非均無
    阻止情事。
　㈥又成立公用地役關係，其要件之一乃必須具年代久遠，且未
    曾中斷之事實。查永利街係於78年10月迄至83年11月期間闢
    建完成，且永利街之闢建係依據該時鶯歌鎮都市計畫案所為
    之計畫道路徵收土地而來，此有新北市政府函文可稽（見本
    院卷第373頁），是以，永利街之建築年代可考，且本應施
    作工程之範圍明確，於開設永利街前，系爭土地仍屬荒地，
    並無供通行之事實，此亦有行照圖1份附卷可稽(見本院卷第
    437頁），是鶯歌鎮公所本應於所徵收之土地內施作道路工
    程，其未能按圖施作而偏移位置施作，則於施作之際即已侵
    害系爭土地所有權人之使用收益之權，非可因其故意或過失
    行為，反主張公用地役關係存在。又雖新北市政府已無從提
    供施作永利街之相關資料，然由上開徵收土地資料，堪認原
    告及分割前昌福段744地號土地所有人仍可明確指明永利街
    之設置過程，其等及原告之私人土地遭被告占用之初始事實
    並非無從記憶，時日亦非常長久，則被告抗辯如附圖所示74
    4⑴、744⑵、744-1⑴、744-1⑵、744-2⑴、744-2⑵土地與被告間
    成立公用地役關係，自非可採。
五、綜上，原告主張如附圖所示之744⑴、744⑵、744-1⑴、744-1⑵
    、744-2⑴、744-2⑵為被告所侵占，被告應將其上之柏油路刨
    除，移除排水溝後，將該部分土地返還予原告廖顏碧凰、廖
    俊傑、詹士智及其他共有人，為有理由，應予准許。又原告
    陳明願供擔保，聲請宣告假執行，經核尚無不合，爰分別酌
    定相當之擔保金額，併准許之。並併依職權宣告被告得供擔
    保，免為假執行。
六、本件事證已臻明確，兩造其餘之攻擊或防禦方法及所用之證
    據，經本院斟酌後，認為均不足以影響本判決之結果，爰不
    逐一論列，附此敘明。
七、訴訟費用負擔之依據：民事訴訟法第78條。
中　　華　　民　　國　　111 　年　　8 　　月　　25　　日
                  民事第五庭    法　官　曹惠玲
以上正本係照原本作成。
如對本判決上訴，須於判決送達後20日內向本院提出上訴狀。如
委任律師提起上訴者，應一併繳納上訴審裁判費。
中　　華　　民　　國　　111 　年　　8 　　月　　25　　日
                                書記官  董怡彤